臺灣高等法院民事裁定
110年度抗字第827號
抗  告  人  美雅國際企業股份有限公司

法定代理人  黃慧娟



上列抗告人因與相對人萊比室內裝修工程有限公司間給付承攬報
酬事件，聲明拒卻鑑定人，對於中華民國110年5月18日臺灣臺北
地方法院107年度建字第82號所為裁定提起抗告，本院裁定如下
： 
    主  文
抗告駁回。
抗告費用由抗告人負擔。
    理  由
抗告人聲請及抗告意旨略以：
㈠台北市室內設計裝修商業同業公會（下稱北市裝修公會）受原
  法院囑託鑑定所指派鑑定人劉東澍為杰群室內裝修設計工程有
  限公司（下稱杰群公司）負責人，且為北市裝修公會副理事長
  ，杰群公司及相對人皆為該公會資深會員，北市室內裝修公會
  對於鑑定事件，與相對人有特別利害關係，且有密切之交誼，
  客觀上足疑其為不公平之鑑定，而有偏頗之虞，應予避嫌，此
  由劉東澍於開始第一次鑑定前，表示後續鑑定時訴訟代理人不
  一定要在場，其後又未發現左側鄰房側牆牆面仍有肉眼可見之
  顯著凹凸不平，且於伊之高層人員詢問鑑定進度時直接喝斥離
  開，伊在場之訴訟代理人表示施工圖應以法院提供資料為準，
  劉東澍另情緒激動表示怎會沒有設計圖，亦未理會相對人當時
  尚未提出設計圖等情可證。原裁定就伊釋明相對人為北市裝修
  公會會員，具有選舉劉東澍之權利，而劉東澍身為北市裝修公
  會副理事長，則有服務相對人並爭取相對人權益之義務，是渠
  等間顯有特別利害關係。
㈡相對人為北市裝修公會之會員，足徵北市裝修公會依其章程之
  規定，有協調相對人關係，並有增進該公會與相對人共同利益
  之義務，而相對人每年均有參與北市裝修公會定期會議及臨時
  會議之義務，更有每年持續繳費給北市裝修公會之義務，足徵
  北市裝修公會對於鑑定事件，與相對人有特別之利害關係，且
  有密切之交誼。又伊經從事室內裝修業友人告知劉東澍與相對
  人法定代理人施秋蓮是相互認識，但劉東澍於原法院陳稱其不
  認識兩造，與伊友人所述相佐，顯有疑義。另伊於原法院就鑑
  定機關之選任僅表示「無意見」，並非表示「同意接受」，不
  應混淆，伊非以裝修為業，衡情自不可能於斯時已評估北市裝
  修公會所排定負責鑑定人員之專業性及可信性，相對人以裝修
  為業，且為北市裝修公會之會員，相對人為避嫌，不應聲請北
  市裝修公會鑑定，縱為聲請，亦應主動揭露其為北市裝修公會
  會員，然相對人既未避嫌，又未揭露上開關係，益徵北市裝修
  公會所排定劉東澍執行本件鑑定事務有偏頗之虞，原裁定駁回
  抗告人之聲明，顯有違誤，爰提起抗告，聲明廢棄原裁定。
按當事人得依聲請法官迴避之原因拒卻鑑定人；聲明拒卻鑑定
  人，應舉其拒卻原因向選任鑑定人之法院或法官為之，並應釋
  明之，民事訴訟法第331條第1項、第332條定有明文。且依同
  法第340條第2項規定，上開規定於法院囑託機關、團體情形準
  用之。是當事人固得依上述民事訴訟法規定，以足認鑑定人執
  行鑑定職務有偏頗之虞而聲明拒卻鑑定人，惟應以鑑定人對於
  該訴訟事件之訴訟標的有特別利害關係，或與當事人之一造有
  密切之交誼或嫌怨，或基於其他情形，客觀上難期鑑定人為公
  正、誠實之鑑定者為其原因事實，若僅憑當事人之主觀臆測，
  則不得謂鑑定人有偏頗之虞（最高法院109年度台抗字第96號
  裁定參照）。另所謂「為鑑定」，係指囑託機關或團體就鑑定
  事項為鑑定，亦即使機關或團體執行鑑定人之職務而言，至受
  被囑託之機關或團體委任為實際執行鑑定事務之自然人，係依
  其與該機關或團體之內部關係提出其工作報告，由被囑託之機
  關或團體審酌後，向法院提出鑑定書，該執行鑑定事務之自然
  人無向法院提出鑑定書之權利義務，非本法所謂之鑑定人（最
  高法院109年度台抗字第456號裁定參照）。　
本件抗告人主張劉東澍為北市裝修公會副理事長，杰群公司及
  相對人均為該公會資深會員，有同業情誼、同公會會員關係，
  更有公會副理事長應服務公會會員、爭取本業權益、公會內部
  選舉等多重利益糾葛關係云云，並提出杰群公司網頁、北市裝
  修公會網頁及章程等以為釋明（見原法院卷三第215、207-213
  頁）。經查：
㈠民國108年4月11日原法院言詞辯論期日時，相對人當庭提出民
  事聲請調查證據狀，就其主張之待證事實，聲請鑑定，鑑定單
  位為北市裝修公會等語，抗告人當庭陳稱：針對鑑定事項，因
  今日才收到書狀，我們之後再具狀表示意見，對於鑑定單位無
  意見等語，有言詞辯論筆錄及民事聲請調查證據狀可參（見原
  審卷三第11-13頁）。嗣抗告人於同年月26日具狀陳稱：相對
  人聲請由北市裝修公會鑑定一事，並無必要，退步言之，即便
  原法院肯認相對人聲請鑑定具備必要性，針對相對人鑑定事項
  ，其雖有將抗告人認為應屬原合約的哪一項目放進命題中，惟
  抗告人終非專業的工程單位，故是否於鑑定事項統一增加「或
  原合約之其他工程」等文字，以避免有掛一漏萬情形等語，有
  民事答辯㈥狀可參（見原審卷三第23-27頁）。其後108年5月20
  日原法院言詞辯論期日，兩造到庭均同意提供歷次書狀及附件
  、證物給鑑定機關進行鑑定，且原法院詢問兩造是否同意先送
  鑑定，待抗告人與當事人確認可提出之資料後，儘速提出原法
  院及鑑定機關時，抗告人亦稱好的等語，有言詞辯論筆錄可參
  （見原審卷三第35-37頁）。準此，抗告人就原法院囑託北市
  裝修公會為鑑定機關一事，既先當庭陳稱無意見，繼之同意將
  相關資料送請北市裝修公會鑑定，則抗告人業已同意原法院囑
  託北市裝修公會鑑定一節，堪可認定。
㈡北市裝修公會係依據商業團體法成立之商業團體，此觀其章程
  第1條之規定自明（見原審卷三第211頁之章程）。又商業團體
  法第12條規定：「同一區域內，依公司法或商業登記法取得登
  記證照之公營或民營商業之公司、行號，均應於開業後一個月
  內，加入該地區商業同業公會為會員；其兼營二業以上商業者
  ，除其他法律另有規定外，至少應選擇一業加入該業商業同業
  公會為會員」。另北市裝修公會章程第6條亦規定：「凡在本
  會組織區域內經營室內設計裝修業依法取得登記證照之公營或
  民營之公司、行號，均應於開業一個月內申請加入本會為會員
  」（見原審卷三第211頁）。是以，相對人及杰群公司既均係
  經營室內設計裝修業，自應依前揭規定加入北市裝修公會成為
  會員，相對人、杰群公司與北市裝修公會間，並因此須依北市
  裝修公會章程及商業團體法等相關規定定其等間之權利、義務
  。但相對人及杰群公司依法須加入北市裝修公會成為會員，杰
  群公司之負責人劉東澍並參與理事選舉，而成為北市裝修公會
  副理事長等各情，與其他商業團體之運作情形並無不同，自無
  法由相對人及杰群公司依法均須加入北市裝修公司之事實，推
  論相對人與杰群公司負責人劉東澍或北市裝修公會間，因此有
  特別之利害關係，或有密切之交誼。
㈢原法院就系爭鑑定係囑託北市裝修公會鑑定，則原法院指定之
  鑑定人為北市裝修公會。至北市裝修公會雖指派第三人劉東澍
  為進行鑑定，惟劉東澍既非原法院指定之鑑定人，抗告人自無
  從聲明拒卻劉東澍。又抗告人主張劉東澍於鑑定時喝斥詢問鑑
  定進度之抗告人高層人員離開、激動表示本案怎麼會沒有設計
  圖，及企圖藉由新冠肺炎疫情嚴重之際強行辦理鑑定以草率結
  案等情，惟此或為劉東澍於鑑定時，有關鑑定程序進行之指揮
  ，或為其情緒及態度之表現，或為鑑定時程之排定，均難以據
  此認定劉東澍執行鑑定職務有偏頗之虞，抗告人單憑上開事由
  即主觀臆測劉東澍執行鑑定職務有偏頗之虞，要非可採。
㈣劉東澍於原法院已陳明北市裝修公會有1600多位會員，其並不
  認識兩造，如認任一造與伊有關連，即會自動會迴避，該公會
  所屬負責鑑定人員均有長期工作經驗，且通過鑑定訓練，才開
  始鑑定工作，是以專業知識及工作經驗為鑑定，非以國家考試
  證照為主等語（見原審卷三第178頁）。又北市裝修公會定有
  鑑定、鑑價及調解執行辦法（下稱執行辦法），就有關指派鑑
  定調解人員及代表（下稱鑑定人）之資格與訓練，依執行辦法
  第2條規定，鑑定人須有會員10年以上實務經驗，具有本業設
  計及施工專業技術人員資料，調解暨鑑定委員會新進委員須完
  成三次調解、鑑定會議出席及完成三次鑑定案之見習，並經多
  數委員投票同意後，方得正式聘任為鑑定調解人員及代表；有
  關鑑定人之選任暨選派程序，依執行辦法第3條、第10條規定
  ，調解暨鑑定委員會召開資格審議會議，主任委員擔任召集人
  ，由該委員會委員、會員代表、理監事中遴聘資深專業人士擔
  任，經理事會同意後組成；鑑定人以輪派為原則，由調解暨鑑
  定委員會主任委員排定人選，本會鑑定之異動調整，依執行辦
  法第3條得隨時辦理；有關迴避規定，於執行辦法第4條定有鑑
  定人應依人民團體法、商務仲裁條例及遵守利益迴避之精神，
  以公正、公平及負責之態度處理調解鑑定案件，同時保守秘密
  ，不得接受不正當利益；有關鑑定報告之完成，係採責任制，
  鑑定人均需獨立完成鑑定報告書並自行對法院負責，鑑定人完
  成之鑑定報告書，交由調解暨鑑定委員會主任委員審閱，若有
  需要，主任委員可召開委員會臨時會議討論議定之等情，有北
  市裝修公會110年11月5日函暨檢附之執行辦法、調解專案執行
  流程表可參（見本院卷第43-51頁）。因此，北市裝修公會就
  受託鑑定事務之申請、指派鑑定人之資格、程序及迴避、相關
  鑑定程序、鑑定報告之審閱等各項訂有執行辦法為依據，且劉
  東澍係具執行辦法第2條所定之資格，並經北市裝修公會依該
  辦法規定之程序聘任為鑑定人，自不得以劉東澍為北市裝修公
  會之會員，及其未取得國家考試證照，即遽認其不具鑑定之專
  業能力。遑論鑑定人是否具鑑定之專業能力，屬法院職權審酌
  事項，非拒卻鑑定人之法定事由，是抗告人以劉東澍未取得國
  家考試證照聲明拒卻鑑定人，即不足採。又劉東澍於原法院已
  陳其不認識兩造，已如前述，雖抗告人主張其經從事室內裝修
  業友人告知劉東澍與相對人法定代理人施秋蓮是相互認識云云
  ，然其並未舉證釋明之，亦難認劉東澍前揭陳述有何不實之情
  形。
㈤綜上，抗告人未能釋明北市裝修公會執行鑑定職務有偏頗之虞
  之事實，雖其主張北市裝修公會指派之鑑定人劉東澍為該會副
  理事長，其與相對人法定代理人認識，二人間有特別利害關係
  云云，仍屬其主觀臆測，不足以釋明所舉拒卻原因。至其主張
  劉東澍是否具有專業鑑定能力一節，則與聲明拒卻鑑定人之原
  因無涉。從而，北市裝修公會或劉東澍並非於本訴訟事件曾為
  或現為當事人之訴訟代理人、輔佐人、證人，抗告人復未提出
  具體事證釋明鑑定單位北市裝修公會及其所指派擔任鑑定工作
  之劉東澍與兩造有特別利害關係，或有密切之交誼或嫌怨，或
  基於其他情形，客觀上足疑其為不公平之鑑定，而有偏頗之虞
  ，僅以上情臆測鑑定人有偏頗之虞，聲明拒卻鑑定人，不應准
  許。原裁定駁回抗告人之聲請，核無不合。抗告意旨指摘原裁
  定不當，求予聲明廢棄，非有理由，應予駁回。
據上論結，本件抗告為無理由，爰裁定如主文。
中　　華　　民　　國　　110 　年　　12　　月　　30　　日
                  民事第十一庭  
                        審判長法  官  李慈惠
                              法  官  趙雪瑛
                              法  官  謝永昌
正本係照原本作成。
本裁定除以適用法規顯有錯誤為理由外，不得再抗告。如提起再
抗告，應於收受送達後10日內委任律師為代理人向本院提出再抗
告狀。並繳納再抗告費新臺幣１千元。
中　　華　　民　　國　　110 　年　　12　　月　　30　　日
　　　　　　　　　　　　　    書記官  王增華